【裁判字號】    89,上易,354
【裁判日期】    900605
【裁判案由】    清償借款
【裁判全文】
臺灣高等法院臺中分院民事判決  八十九年上易字第三五四號
    上  訴  人  乙○○
    訴訟代理人  甲○○
    被上訴人    丙○○
右當事人間請求清償借款事件，上訴人對於中華民國八十九年八月二十五日臺灣臺中
地方法院八十九年度訴字第一八二七號第一審判決提起上訴，本院判決如左：
      主      文
上訴駁回。
第二審訴訟費用由上訴人負擔。
      事實及理由
一、上訴人起訴主張：被上訴人於民國（下同）七十九年起陸續向伊借款，除簽發到
    期日八十二年十二月卅一日、票面金額新臺幣（下同）三百二十萬元同額之本票
    乙紙交伊收執外，並將所有坐落南投縣南投市○○○段三五○－一○地號土地上
    門牌號碼為南投市○○路三九九巷十七號之建物乙棟設定抵押權予伊以供擔保。
    然嗣後被上訴人即未依約履行清償借款，屢經催討未獲置理，伊始於八十三年八
    月間，向臺灣南投地方法院聲請拍賣抵押物（八十三年度執愛字第九四號）暨本
    票裁定強制執行（八十三年度票字第一０號）；被上訴人恐上揭不動產被拍賣，
    要求伊撤回上開執行程序，除交付現金五十萬元及票面金額一百八十萬元之臺灣
    銀行本票，用以清償系爭部分債務外，並分別簽發如附表所示票面金額合計九十
    萬元之本票二紙交伊收執，而伊亦依約撤回上開執行程序。詎系爭二紙本票之清
    償期屆至，被上訴人仍不為清償餘欠款項九十萬元，屢經催討，均置之不理。爰
    依嗣後方之契約及原借貸法律關係，訴請被上訴人如數清償等語。
二、被上訴人則以：伊雖曾簽發票面金額三百二十萬元之本票及如附表所示之系爭二
    紙本票，然伊合計僅向上訴人借款一百六十萬元；且被上訴人竟於伊就上揭所有
    建物找到買主並談妥出售價格、將讓與他人之際查封該建物，要脅伊簽發系爭二
    紙本票，始願配合辦理撤回執行程序及塗銷抵押權設定登記；伊礙於已與上揭建
    物之買主訂立買賣契約，無力負擔違約責任，不得不簽發系爭二紙本票。是伊合
    計僅向上訴人借款一百六十萬元，而實已償還二百八十萬元，並無餘欠款項九十
    萬元未清償或另向上訴人借貸九十萬元而簽發系爭二紙本票情事，上訴人自不得
    再向伊請求給付九十萬元等語，作為抗辯。
三、上訴人主張被上訴人曾簽發到期日八十二年十二月卅一日、票面金額三百二十萬
    元同額之本票乙紙交伊收執外，並將所有坐落南投縣南投市○○○段三五○－一
    ○地號土地上門牌號碼為南投市○○路三九九巷十七號之建物乙棟設定抵押權予
    伊以供擔保。嗣後伊於八十三年八月間，向臺灣南投地方法院聲請拍賣抵押物暨
    本票裁定強制執行；於強制執行中被上訴人要求伊撤回上開執行程序，除交付現
    金五十萬元及票面金額一百八十萬元之臺灣銀行本票，用以清償系爭部分債務外
    ，並分別簽發如附表所示票面金額合計九十萬元之本票二紙交伊收執，而伊亦依
    約撤回上開執行程序等事實，為被上訴人所不爭執，自堪信為真實。兩造所爭執
    者厥為被上訴人曾向上訴人之借款金額究多少？及上訴人已清償之數額多少？即
    上訴人之借款債權已否獲完全清償。
四、查上訴人於八十三年八月間，以拍賣抵押物暨本票裁定聲請強制執行；於強制執
    行中被上訴人要求上訴人撤回上開執行程序，除交付現金五十萬元及票面金額一
    百八十萬元之臺灣銀行本票，用以清償系爭部分債務外，並分別簽發如附表所示
    票面金額合計九十萬元之本票二紙交上訴人收執，而上訴人撤回上開執行程序其
    性質為債務清償，即被上訴人以現金、台支清償二百三十萬元，並以負擔九十萬
    元之票據債務清償其所負三百二十萬元之票據債務。是依上開新債，被上訴人所
    負未清償之債務為九十萬元之票據債務，並非借款債務甚明，蓋上訴人並非系爭
    九十萬元本票簽發時借予被上訴人九十萬元。上訴人本於新債，而依借貸之法律
    關係，請求被上訴人返還借款，已有未合，不應准許（上訴人曾以票據關係於另
    案請求，因票據關係之時效已消滅，而撤回起訴）。
五、次按因清償債務而對於債權人負擔新債務者，除當事人另有意思表示外，若新債
    務不履行時，其舊債務仍不消滅。故上訴人雖仍得依舊債務為請求，惟依上訴人
    之主張伊在該九十萬元之票據債權前，對被上訴人有三百二十萬元之借款債務，
    並以伊已取得該三百二十萬元之本票裁定為證。惟票據交付之原因不一而足，可
    能為借票，可能為保證性質，不能以上訴人執有票據即認被上訴人有向上訴人借
    款三百二十萬元之事實，且本票執票人，依票據法第一百二十三條規定，聲請法
    院裁定許可對發票人強制執行，係屬非訟事件，此項聲請之裁定，僅依非訟事件
    程序，以審查強制執行許可與否，並無確定實體上法律關係存否之效力。故上訴
    人所提上揭本票金額三百二十萬元雖經裁定准予強制執行確定，且經法院實施查
    封執行程序，然並無確定實體上法律關係存否之效力，亦即並從無確認被上訴人
    曾向上訴人借貸三百二十萬元之事實，自亦無從以債務人對本票裁定未提起抗告
    或確認本票債權不存在之訴，反推有借款之關係，上訴人仍應就曾借三百二十萬
    元予被上訴人之事實負舉證責任。
六、上訴人雖謂伊陸續借款予被上訴人共累積達三百二十萬元，惟被上訴人自認僅收
    到一百六十萬元，其餘未曾收到借款，所簽發之三百二十萬元係應上訴人之要求
    而簽發。則被上訴人有向上訴人借款一百六十萬元固堪認定，其餘一百六十萬元
    仍應由上訴人負舉證之責任。上訴人稱伊每次借錢予被上訴人均係自銀行領錢後
    ，將現金交予被上訴人，由被上訴人簽發票據予伊，當時未寫借據。然借貸關係
    應提出借據或其他證明，以證明有交款之事實，債務人簽發之票據並不能證明有
    交付如數金錢之事實，蓋民間借款，由借款人要求貸款人開出較借款金額為多之
    票據，所在多有，且票據交付之原因亦不一定因借款而交付，故不能以發票人有
    開出票據金額即認定執票人有交付如數款項予發票人，上訴人除取得被上訴人之
    票據外，並無其他如借據匯款單之類之書證以證明其有交付如票載金額予被上訴
    人，依前述說明，即不能以伊持有被上訴人簽發之票據證明上訴人有交付如票載
    金額借款之事實。上訴人雖又舉證人即其夫甲○○於本院證稱：「．．．時間太
    久了，所以我不記得很清楚，每次被上訴人都是向我講要借錢的，借錢的地點有
    時在我家（在新厝一○七號），有時在公司（在中山路），我們有時交現金給他
    ，有時拿支票給他去領。．．．」「系爭借款都是被上訴人與我說的，我太太再
    去領錢出來給他，．．．。」；然據上訴人陳稱：就上訴人陸續所借款項，上訴
    人均至銀行領出現金後，始於家中（即上揭新厝一○七號）交付被上訴人云云（
    參見本院卷第四五頁、第六五頁及第八三頁）；是關於交付借款之地點，上訴人
    稱均係在新厝一０七號，證人稱有時在中山路，已有不同，況證人為上訴人之夫
    ，亦為本件訴訟之訴訟代理人，難免偏頗上訴人，本院認尚不能以證人甲○○之
    證言，即認上訴人主張有交付被上訴人三百二十萬元之事實為真實。
六、綜上所述，上訴人僅能證明其有借款並交付被上訴人一百六十萬元，其餘一百六
    十萬元，上訴人之舉證尚不足以證明確有交付如數款項予被上訴人，而兩造於上
    開強制執行事件中，上訴人自承已收受被上訴人現金五十萬元及兌現一百八十萬
    元之票款，而上訴人對被上訴人有向其借貸系爭九十萬元之事實又無其他舉證以
    實其說，自難信其主張為真實。揆諸上開說明，上訴人主張被上訴人尚欠伊九十
    萬元之借款云云，既屬無據，尚難遽以置信。從而，上訴人依借貸關係，請求被
    上訴人清償系爭借款，及其遲延利息，洵無理由，不應准許。原審為上訴人敗訴
    之判決，經核並無違誤。上訴意旨指摘原判決不當，求予廢棄改判，為無理由，
    應予駁回。
七、本件事證業臻明確，兩造其餘攻擊防禦方法，經審酌後，均與系爭要旨無關，爰
    不一一申論，併此敘明。
據上論結：本件上訴為無理由，依民事訴訟法第四百四十九條第一項、第七十八條、
判決如主文。
中      華      民      國    九十      年      六      月      五      日
~B1民事第三庭審判長法  官  陳照德
~B2                法  官  曾謀貴
~B3                法  官  蔡王金全
右為正本係照原本作成。
不得上訴。
~B                書記官  林彩雲
中      華      民      國    九十      年      六      月      六      日
                                                                        Ｂ
附表：
┌──┬──────┬───────┬─────────┬─────────┐
│編號│本 票 號 碼 │金額（新臺幣）│發      票      日│到      期      日│
├──┼──────┼───────┼─────────┼─────────┤
│１  │○○六三四四│三十萬元      │八十三年十二月六日│八十四年十二月六日│
├──┼──────┼───────┼─────────┼─────────┤
│２  │○○六三四六│六十萬元      │八十三年十二月六日│八十四年十二月六日│
└──┴──────┴───────┴─────────┴─────────┘


司法院資訊處製作；財團法人民間司法改革基金會備份。
